臺灣高等法院刑事判決　　　　　　　 100年度上訴字第2540號
上　訴　人
即　被　告　蘇傳堯
　　　　　　魏治國
上二人共同選任辯護人　王東山　律師
上　訴　人
即　被　告　游柏森
　　　　　　湯　毅
上一人選任辯護人　李明哲　律師
上列上訴人因違反廢棄物清理法案件，不服臺灣板橋地方法院10
0年度訴字第1290號，中華民國100年7月15日第一審判決（起訴
案號：臺灣板橋地方法院檢察署100年度偵字第6067、12763號）
，提起上訴，本院判決如下：
    主  文
原判決撤銷。
蘇傳堯、魏治國共同未依廢棄物清理法第四十一條規定領有廢棄
物清除、處理許可文件，從事廢棄物處理，蘇傳堯累犯，處有期
徒刑壹年肆月；魏治國處有期徒刑壹年貳月。扣案之堆高機貳台
、破碎機壹台、震動篩選機壹台均沒收。
游柏森、湯毅共同未依廢棄物清理法第四十一條規定領有廢棄物
清除、處理許可文件，從事廢棄物處理，游柏森處有期徒刑伍月
，如易科罰金，以新臺幣壹仟元折算一日；湯毅累犯，處有期徒
刑伍月，如易科罰金，以新臺幣壹仟元折算一日。
    事  實
一、蘇傳堯前因公共危險案件，經臺灣桃園地方法院以97年度桃
    交簡字第579號判處有期徒刑6月，減為有期徒刑3月，緩刑2
    年確定，嗣經撤銷緩刑，已於民國98年8月12日易科罰金執
    行完畢。湯毅前因妨害性自主案件，經本院以96年少上訴字
    第4號判處有期徒刑3年9月，於99年9月1日執行完畢。詎蘇
    傳堯、湯毅仍不知悔改，蘇傳堯與魏治國均明知從事廢棄物
    清除、處理業務者，應向直轄市、縣（市）主管機關或中央
    主管機關委託之機關申請核發公民營廢棄物清除處理機構許
    可文件後，始得受託清除、處理廢棄物業務，渠二人竟共同
    基於非法從事廢棄物貯存、處理之犯意聯絡，未經申請核發
    許可文件，即各出資新臺幣（下同）100萬元，由魏治國自
    99年3月1日起，以每月4萬5千元租金，向不知情之周陳宥嫺
    承租臺北縣林口鄉（現改制為新北市林口區，下同）小南灣
    段頂福小段154地號土地，並利用坐落該土地上之鐵皮建物
    （位於門牌號碼臺北縣林口鄉頂福64之1號下方約100公尺處
    ）從事廢棄物之貯存、處理業務，即由魏治國向真實姓名年
    籍不詳綽號「柳丁」之成年男子接洽購買來源不明之事業廢
    棄物即印刷電路板裁邊廢料，載運堆置在上址鐵皮廠房，起
    初由魏治國自己在上址鐵皮建物操作機具。游柏森、湯毅雖
    不確定蘇傳堯、魏治國有無取得許可文件，仍不顧粉碎印刷
    電路板裁邊廢料萃取金屬將造成環境污染，游柏森自99年5
    月20日起、湯毅自100年1月5日起，以每月3萬元受僱用，游
    柏森自受僱日起，與魏治國分別操作破碎機或搖床，以萃取
    印刷電路板裁邊廢料之銅粉。待至100年1月5日湯毅受僱後
    ，即由游柏森、湯毅基於不確定之共同犯意聯絡，分別操作
    機器萃取銅粉。再由魏治國將篩選出之銅粉以每公斤100 元
    至110元之價格，販賣與不詳之人以牟利，另就印刷電路板
    裁邊廢料粉碎後所餘廢料，則堆放貯存在上址鐵皮廠房。迄
    100年2月17日11時30分許，游柏森、湯毅在上址鐵皮廠房從
    事廢棄物處理時，為警會同行政院環保署環境督察總隊北區
    環境督察大隊人員當場查獲，並扣得蘇傳堯及魏治國所有、
    供渠等從事上開廢棄物貯存、處理所用之堆高機2台、破碎
    機1台、震動篩選機1台，始悉上情。
二、案經新北市政府警察局新莊分局報請臺灣板橋地方法院檢察
    署檢察官偵查起訴。
    理  由
壹、程序事項：按被告以外之人於審判外之言詞或書面陳述，除
    法律有規定者外，不得作為證據；又被告以外之人於審判外
    之陳述，雖不符合同法第159條之1至第159條之4之規定，但
    經當事人於審判程序同意作為證據，法院審酌該言詞陳述或
    書面陳述作成時之情況，認為適當者，亦得為證據。當事人
    、代理人或辯護人於法院調查證據時，知有第159條第1項不
    得為證據之情形，而未於言詞辯論終結前聲明異議者，視為
    有前項之同意，刑事訴訟法第159條第1項及第159 條之5分
    別定有明文。查本判決下列所引用之證據，上訴人即被告等
    人及辯護人於本院準備程序時，均同意做為證據(見本院卷
    第48頁及背面)，復至言詞辯論終結前亦未聲明異議，本院
    審酌上開證據資料製作時之情況，尚無違法不當及證明力明
    顯過低之瑕疵，故揆諸前開規定，均有證據能力。
貳、實體事項
  一、訊據被告蘇傳堯、魏治國、游柏森、湯毅對於事實欄所載
      未取得許可文件，即在上址粉碎印刷電路板裁邊廢料萃取
      銅粉之事實固不否認，被告游柏森於本院審理時為認罪之
      表示(見本院卷第104頁)，被告蘇傳堯辯稱：綽號柳丁介
      紹伊與魏治國時表示沒有問題，伊當時不知有觸犯法條等
      語；被告魏治國辯稱：伊是被人騙等語；被告湯毅辯稱：
      伊剛執行出監，想找一份工作，也不敢問老闆有無許證等
      語(見本院卷第110頁)，被告蘇傳堯、魏治國選任辯護人
      則辯護稱：被告購入印刷電路板裁邊廢料粉碎後，將篩選
      之銅粉販賣他人，篩選後僅剩纖維，並無重金屬成分，僅
      屬一般事業廢棄物，不構成廢棄物清理法第46條之罪。另
      蘇傳堯僅有出資，不知其他被告作為會招致違反廢棄物清
      理法第46條之規定等語。被告湯毅之選任辯護人則辯護稱
      ：湯毅不知蘇傳堯、魏治國所設立之工廠未取得許可文件
      ，並不具犯罪故意。縱湯毅對於是否取得文件不以為意，
      並容認其發生，亦屬不確定故意，與蘇傳堯、魏治國直接
      故意犯行應不得成立共同正犯等語。
  二、惟查：
    (一)上開事實所載客觀情事及被告蘇傳堯、魏治國未取得許文
      件即在上址從事廢棄物處理之情，業據被告等4人自原審
      至本院均坦承在卷，並有堆高機2台、破碎機1台、震動篩
      選機1台扣案可資佐證，此外並有行政院環保署環境督察
      總隊北區環境督察大隊稽查督察紀錄、土地租賃契約書、
      土地所有權狀等影本各1份、現場蒐證照片99幀附卷可稽(
      見偵6067第25 -46頁)，是此部分之事實堪予認定。
    (二)按事業廢棄物之貯存、清除或處理方法及設施，應符合中
      央主管機關之規定。前項事業廢棄物之貯存、清除、處理
      方法及設施標準，由中央主管機關定之，廢棄物清理法第
      36條定有明文。行政院環境保護署依上開法律授權訂定「
      事業廢棄物貯存清除處理方法及設施標準」，觀諸該標準
      第2條第1款至第3款之規定，所謂「貯存」係指事業廢棄
      物於清除、處理前，放置於特定地點或貯存容器、設施內
      之行為。「清除」係指事業廢棄物之收集、運輸行為。「
      處理」指下列行為：(一)中間處理：指事業廢棄物在最終處
      置或再利用前，以物理、化學、生物、熱處理或其他處理
      方法，改變其物理、化學、生物特性或成分，達成分離、
      減積、去毒、固化或穩定之行為。(二)最終處置：指衛生掩
      埋、封閉掩埋、安定掩埋或海洋棄置事業廢棄物之行為。
      (三)再利用：指事業產生之事業廢棄物自行、販賣、轉讓或
      委託做為原料、材料、燃料、填土或其他經中央目的事業
      主管機關認定之用途行為，並應符合其規定者。查，印刷
      電路板裁邊廢料之處理過程及認定標準，業據證人即曾至
      現場會同取締之環保署環境督察總隊北區大隊督察人員王
      嘉祥到庭證述：查獲當日現場有游柏森、湯毅，廠長魏治
      國經通知後到場，依照現場業者所說的收受廢棄物，是屬
      於行政院環保署公告的有害事業廢棄物認定標準第3條第2
      款的混合五金廢料，再依該標準附表二第11項所示含金屬
      之印刷電路板廢料及其粉屑，在處理階段是屬於有害事業
      廢棄物。而業者說他是自行清除，沒有清除許可證，在現
      場處理廢棄物，也沒有處理許可證，清除是指是從事業端
      載運廢棄物到處理的場所的過程叫清除；處理是將廢棄物
      進行物理或化學處理程序，本件是進行物理的處理，即是
      破碎、分離、檢析就是廢棄物處理法釋示的中間處理行為
      。印刷電路板的裁邊廢料跟印刷電路板都是伊所述的含金
      屬之印刷電路板廢料及其粉屑，在廢棄物清理法來說這是
      同樣屬於廢棄物代碼E-0221的廢棄物等語(見本院卷第104
      背面、105背面頁)，而本件被告等人處理之廢棄物，係印
      刷電路板裁邊廢料，除據被告魏治國供承在卷外(見本院
      卷第107頁背面)，復有照片在卷可憑(見偵6067號卷第30-
      35頁、本院卷第113、114頁)，則被告蘇傳堯、魏治國既
      自承將購得之印刷電路板裁邊廢料粉碎並萃取銅粉，足認
      其等已就印刷電路板裁邊廢料為中間處理行為，其所處理
      者自屬有害事業廢棄物已明。又被告等人將印刷電路板的
      裁邊廢料粉碎萃取金屬後，造成該運成場所地面泥濘，處
      理周遭環境亦有污染情形，亦有證人王嘉祥所提供之照片
      4幀可憑(見本院卷第117、118頁)，辯護人辯護稱本件所
      處理者非屬有害事業廢棄物云云，自非可採。
    (三)被告蘇傳堯於原審已坦承對於上開事實並不合法等語(見
      原審卷第25頁)，參諸被告蘇傳堯於偵查中亦供承：偶爾
      會到現場去等語(見偵6067卷第80頁)，復於本院以證人身
      分陳述時，就印刷電路板的裁邊廢料如何破碎及利用水流
      送至搖床，再以搖床分離物之作業程序供明在卷(見本院
      卷第74頁)，而本件查獲之工廠四周，已有金屬屑溢出而
      而將地面污染成暗紅色，此從證人王嘉祥所提出之上開照
      片即可證之(見本院卷第118頁)。又被告魏治國於本院亦
      自承於湯毅受任前，與游柏森就本件之有害廢棄物處理，
      有行為分擔，並將分離之銅粉運離變賣等語(見本院卷第
      74、75頁)，足認被告蘇傳堯、魏治國就其等合夥處理有
      害廢棄物之作業方法及所形成之污染，應有認識，是被告
      蘇傳堯、魏治國之選任辯護人辯護稱被告蘇傳堯對於本件
      廢棄物處理程序不知情，及本件未造成環境污染之情，與
      事實不符。至於選任辯護人固提出之檢驗報告(見本院卷
      第89頁)，辯護稱本件所萃取分離之玻璃纖維粉並未檢驗
      出有害事業廢棄物認定標準云云，然被告等人上開就印刷
      電路板的裁邊廢料破碎處理後，係分為銅及玻璃纖維二類
      ，此業據被告魏治國自承無訛(見本院卷第74頁背面)，而
      被告蘇傳堯、魏治國之選任辯護人自行送驗之「粉末」，
      依檢驗報告之記載，金屬成份為砷、鋇、鎘、鉻、六價鉻
      、汞、鉛及硒(見本院卷第89頁)，是從被告蘇傳堯、魏治
      國自行送驗之粉末，並無「銅」之成份可知，本件被告蘇
      傳堯、魏治國之選任辯護人僅係就印刷電路板裁邊廢料粉
      碎後之玻璃纖維送驗，而未就粉碎所產生之所有粉末(含
      銅部分)提出送請驗驗，自非得據此以偏蓋全。況就送驗
      之粉末是否取自查獲時現場之物，被告魏治國亦自承無法
      證明(見本院卷第77頁)，是既無法證明送驗標的與本案查
      獲物之同一性，該檢驗報告自無法採為有利於被告之證據
      。末查，本件被告等人處理印刷電路板的裁邊廢料破碎並
      萃取銅粉，係符合行政院環境保護署公告之有害事業廢棄
      物認定標準，已詳述如上，就此已明之事實，被告蘇傳堯
      、魏治國之選任辯護人聲請就本件廢棄物再送鑑定，自無
      必要。被告蘇傳堯、魏治國之選任辯護人另辯護稱臺灣板
      橋地方法院檢察署98年偵字第32836號案在本案相同地點
      ，從事相同行為，僅被告不同，該案環保局人員證稱排放
      之水及物品均無污染環境，足認本案應非有害廢棄物云云
      。然印刷電路板的裁邊廢料係屬行政院環保署公告的有害
      事業廢棄物認定標準第3條第2款的混合五金廢料，再依該
      標準附表二第11項所示含金屬之印刷電路板廢料及其粉屑
      ，在處理階段是屬於有害事業廢棄物(見本院卷第119、12
      0頁)，均已認定如上，則此事實已屬明確，他案之事證，
      自不得拘束本院之判斷，附此敘明。
    (四)被告游柏森、湯毅受僱於蘇傳堯、魏治國時，被告蘇傳堯
      、魏治國並未告知渠等未取得許可文件，此業據被告魏治
      國、游柏森、湯毅以證人身分證述時，證述一致在卷(見
      本院卷第74背面、76-77背面頁)，則被告游柏森、湯毅未
      詢問蘇傳堯、魏治國有無取得許可證，蘇傳堯、魏治國復
      未告知之情堪予認定。然被告游柏森、湯毅從事上開印刷
      電路板的裁邊廢料處理，已造成廠區及周邊環境污染，業
      如上述，且其所篩選者復為銅粉，其散入地表，自可能使
      土地之利用受相當之限制，足認被告游柏森、湯毅應知渠
      等所從事者，對於周遭環境可能造成危害應有相當之認識
      。又廢棄物之處理須有許可文件，為廢棄物清理法第46條
      第4款所明定，被告游柏森、湯毅雖可能不知法律規定之
      細節，然其既從事上開污染行為，自應避免為之，惟其等
      既未詢問被告蘇傳堯、魏治國有無合法取得許可執照，自
      屬有容任果未取得廢棄物清理許可，為賺取勞務報酬，仍
      不惜為之意欲。從而，被告游柏森、湯毅有不確定之故意
      犯意甚明。被告湯毅之選任辯護人辯護稱被告湯毅無主觀
      之犯意，並無所據。
  三、從而，被告蘇傳堯、魏治國、游柏森、湯毅有本件犯行已
      屬明確無訛，所辯不知情云云，均屬卸責之詞，無足採信
      ，應依法論科。
  四、被告蘇傳堯、魏治國未經申請核發許可文件，即購買來源
      不明之事業廢棄物即印刷電路板裁邊廢料，載運堆置在上
      址鐵皮廠房，並僱用游柏森、湯毅並將之粉碎後，篩選出
      其中所含銅粉販賣牟利，所餘廢料則堆放貯存在上址鐵皮
      廠房，是核渠所為，均係犯廢棄物清理法第46條第1項第4
      款之未領有廢棄物處理許可文件，從事廢棄物處理罪。渠
      等從事廢棄物貯存之行為，為從事廢棄物處理之階段行為
      ，不另論罪。按刑法第13條第1項及第2項所規範之犯意，
      學理上稱前者為確定故意或直接故意，後者稱不確定故意
      或間接故意，二者之區隔為前者乃行為者明知並有意使其
      發生，故對於行為之客體及結果之發生，皆有確定之認識
      ，並促使其發生；後者為行為者對於行為之客體或結果之
      發生，並無確定之認識，但若其發生，亦與其本意不相違
      背。是確定故意（直接故意）與不確定故意（間接故意）
      之態樣不盡相同，而共同正犯間既有犯意聯絡，則其故意
      之態樣應屬相同(最高法院95年度台上字第2795號判決意
      旨參照)。查被告游柏森、湯毅就本案事實之發生，係屬
      容任其發生而仍不違背本意之不確定故意為之，已如上述
      ，是蘇傳堯、魏治國二人，與游柏森、湯毅二人故意之態
      樣既非同一，自難認係屬共同正犯。然被告蘇傳堯與魏治
      國二人間，游柏森與湯毅二人間之故意態樣既屬一致，其
      蘇傳堯、魏治國二人間，游柏森、湯毅二人間，分別就上
      開犯行，有犯意聯絡及行為分擔，亦應各論以共同正犯。
      又本案被告蘇傳堯、魏治國從事廢棄物處理之行為期間，
      係自99年3月間起；被告游柏森之參與期間，係自99年5月
      20日起；被告湯毅之參與期間，係自100年1月5日起，均
      至100年2月17日為警查獲時止，然觀諸廢棄物清理法第41
      條之規定，本係以經營廢棄物之處理業務為其要件，則其
      罪質本具有反覆實施同一行為之特性，故應包括於一個從
      事廢棄物處理業務行為之概念中，僅成立一罪。被告蘇傳
      堯、湯毅有事實欄所載之前案，有本院被告前案紀錄表可
      考，其2人於有期徒刑執行完畢後5年以內，故意再犯本案
      有期徒刑以上之罪，均為累犯，應依刑法第47條第1項規
      定加重其刑。又按除有正當理由而無法避免者外，不得因
      不知法律而免除刑事責任。但按其情節，得減輕其刑，刑
      法第16條但書亦定有明文。查被告游柏森、湯毅雖不得因
      不知法律而免除其刑，然考其從事上開行為之本意，係為
      謀得糊口之薪資，本院認得依上開刑法第16條但書規定減
      輕其刑。末查，被告游柏森、湯毅當時均因失業，為賺取
      每月3萬元薪資，始受蘇傳堯之僱用，而犯本案法定刑為1
      年以上5年以下有期徒刑，得併科3百萬元以下罰金之罪，
      本院衡酌被告游柏森、湯毅之涉案情節，認其二人縱科以
      上開法定最低刑減輕後之最低度刑，仍嫌過重，客觀上足
      以引起一般同情，實屬情輕法重，其犯罪情狀顯可憫恕，
      爰均依刑法第59條之規定，酌量減輕其刑。被告湯毅兼有
      刑之加重及減輕事由，依法先加後減之。
  五、原審以事證明確，對被告4人論罪科刑，固非無見。惟被
      告蘇傳堯、魏治國2人間，對於被告游柏森、湯毅2人間之
      犯罪故意態度並非同一，已如上述，原審未予區分，事實
      認定，難認妥適，被告蘇傳堯、魏治國上訴否認犯罪，固
      無理由。被告游柏森、湯毅上訴指原審量刑過重，則屬有
      據。而原判決既有上開疏失，即應由本院撤銷，自為判決
      。爰審酌被告蘇傳堯、魏治國、游柏森、湯毅貪圖不法利
      益，擅自從事廢棄物之處理，所為足以破壞環境衛生，危
      害國民健康，兼衡渠等犯罪之動機、目的、手段，被告游
      柏森參與之期間較之被告湯毅為長，而被告湯毅另有累犯
      之加重事由，及被告蘇傳堯、魏治國先予原審認罪，待至
      本院始否認犯行等一切情狀，分別量處如主文所示之刑，
      被告游柏森、湯毅部分，並諭知如主文所示之易科罰金標
      準，以資懲儆。扣案之堆高機2台、破碎機1台、震動篩選
      機1台，均屬被告蘇傳堯、魏治國所有，供渠等犯本案從
      事廢棄物處理罪所用之物，已據被告蘇傳堯、魏治國供承
      明確，爰依刑法第38條第1項第2款，在被告蘇傳堯、魏治
      國共犯之主文項下宣告沒收之。
據上論斷，應依第369條第1項前段、第364條、第299條第1項前
段，廢棄物清理法第46條第1項第4款，刑法第11條前段、第16條
但書、第28條、第41條第1項、第47條第1項、第59條、第38條第
1項第2款，判決如主文。
本案經檢察官林炳雄到庭執行職務。
中    華    民    國   100    年    11    月    21    日
            刑事第二十二庭審判長法  官  郭雅美
                                法  官  李麗珠
                                法  官  洪于智
以上正本證明與原本無異。
如不服本判決，應於收受送達後10日內向本院提出上訴書狀，其
未敘述上訴之理由者並得於提起上訴後10日內向本院補提理由書
（均須按他造當事人之人數附繕本）「切勿逕送上級法院」。
                                書記官  強梅芳
中    華    民    國   100    年    11    月    23    日
附錄本案論罪科刑法條全文：
廢棄物清理法第46條：
有下列情形之一者，處1年以上5年以下有期徒刑，得併科新臺幣
3百萬元以下罰金：
一、任意棄置有害事業廢棄物。
二、事業負責人或相關人員未依本法規定之方式貯存、清除、處
    理或再利用廢棄物，致污染環境。
三、未經主管機關許可，提供土地回填、堆置廢棄物。
四、未依第41條第1項規定領有廢棄物清除、處理許可文件，從
    事廢棄物貯存、清除、處理，或未依廢棄物清除、處理許可
    文件內容貯存、清除、處理廢棄物。
五、執行機關之人員委託未取得許可文件之業者，清除、處理一
    般廢棄物者；或明知受託人非法清除、處理而仍委託。
六、公民營廢棄物處理機構負責人或相關人員、或執行機關之人
    員未處理廢棄物，開具虛偽證明。